【裁判字號】    92,交易,149
【裁判日期】    920903
【裁判案由】    過失致死
【裁判全文】
臺灣高雄地方法院刑事判決                        九十二年度交易字第一四九號
    公  訴  人  臺灣高雄地方法院檢察署檢察官
    被      告  丙○○
    選任辯護人  程高雄律師
右列被告因過失致死案件，經檢察官提起公訴（九十一年度偵字第一四二八八號），
本院判決如左：
    主  文
丙○○無罪。
    理  由
一、公訴意旨略以：丙○○於民國九十一年六月二十一日上午九時三十分許，騎乘車
    牌號碼為ＺＩＮ－四七八號機車，沿高雄市三民區○○○路由北往南方向行駛，
    行經高雄市○○○路與熱河二街交岔路口時，理應注意行經交岔路口時，應減速
    慢行，並應注意車前狀況，並隨時採取必要之安全措施，而依當時天色明亮情形
    ，又無不能注意之情事，竟疏於注意，行經上開路口，未減速慢行，貿然通過上
    開路口後，此時適有林卿騎乘車牌號碼為ＹＱＳ－九七一號機車由熱河二街欲通
    過上開路口時，丙○○之機車右前頭擋泥板部分遂強烈撞擊林卿機車之左側踏板
    部分，致丙○○車頭毀損，林卿車前車籃並往前掉落至十公尺處，林卿因衝擊力
    道過大，倒地不起，致頭骨開放性骨折，顱內出血死亡，因認被告涉犯刑法第二
    百七十六條第一項之過失致死罪云云。
二、公訴人認被告涉有上開犯行，無非係以：告訴人即被害人林卿之夫丁○○之指
    述；道路交通事故調查報告表、事故現場及車輛毀損照片；被害人因此事故
    致顱內出血死亡，經相驗後製有勘驗筆錄、驗斷書及相驗屍體證明書等證據資料
    附卷可稽，且按汽車行駛時應注意車前狀況，並隨時採取必要之安全措施，道路
    交通安全規則第九十四條第三項定有明文，被告駕車時自應注意遵守，又依肇事
    當時之情況，又無不能注意之情事，竟疏於注意，因而肇事致人於死，被告應有
    過失等情為其論罪主要依據。惟訊據被告固承認騎乘上開機車，於右開時、地其
    機車右前頭擋泥板撞及被害人林卿前揭機車左側腳踏板，致被害人倒地死亡之事
    實，惟堅決否認有何過失致死之犯行，辯稱：我是綠燈直行，是被害人從路邊闖
    紅燈衝出來，穿越博愛路，我來不及煞車，車頭才撞到被害人左側腳踏板等語。
三、按犯罪事實應依證據認定之，無證據不得推定其犯罪事實；又不能證明被告犯罪
    ，應諭知無罪之判決。刑事訴訟法第一百五十四條及第三百零一條分別定有明文
    。再按刑事訴訟法上所謂認定犯罪事實之證據，係指足以認定被告確有犯罪行為
    之積極證據而言，如未能發現相當證據或證據不足以證明，自不能以推測或擬制
    之方法，以為裁判基礎。而認定不利於被告之事實，須依積極證據，苟積極證據
    不足為不利被告之認定時，即應為有利於被告之認定，更不必有何有利之證據；
    又認定犯罪事實所憑之證據，雖不以直接證據為限，間接證據亦包括在內，然而
    無論直接證據或間接證據，其為訴訟上之證明，須於通常一般之人均不致有所懷
    疑，而得確信其為真實之程度者，始得據為有罪之認定，倘其證明尚未達到此一
    程度，而有合理之懷疑存在而無從使事實審法院得有罪之確信時，即應由法院為
    諭知被告無罪之判決。亦即若證據資料在經驗科學上或論理法則上尚有對被告較
    為有利之存疑，而無從依其他客觀方法排除此項合理之可疑，即不得以此資料作
    為斷罪之基礎，且刑事訴訟制度受「倘有懷疑，即從被告之利益為解釋」、「被
    告應被推定為無罪」之原則所支配，故得為訴訟上之證明者，無論為直接或間接
    證據，須客觀上於一般人均不致有所懷疑而達於確信之程度者，始可據為有罪之
    認定，倘其證明尚未達於「確信」之程度，而有合理可疑存在時，即難據以為被
    告不利認定，換言之，在法律判斷上，即不能為被告有罪之認定。
四、經查：
  (一)告訴人即被害人林卿之夫丁○○於案發時並未在場，自難依其所述即為被告不利
    之認定。又勘驗筆錄、驗斷書及相驗屍體證明書等證據資料，僅足以證明被害人
    因本件車禍死亡之事實，亦不足以此認定被告就本件車禍即有過失。
  (二)證人乙○○於偵查中、本院審理時分別證述：「有的，有看到該處有發生車禍，
    當時是甲○○騎車，我打電話叫救護車」、「我當時在熱河街的待轉區，我們之
    前是到唯美沖印店洗相片後，再到另一家中醫診所，出來後我們就騎到熱河街去
    待轉，當時我們看到一輛機車從熱河街出來，跟我順向的車子是紅燈，撞到之後
    ，跟我同向的車子才變為綠燈，他應是斜著要跨過博愛路。」、「是一位老人，
    他是否要斜過去博愛路我就不清楚，只知當時是紅燈，他應該是闖紅燈」（見九
    十一年度偵字第一四二八八號，【下稱：第一四二八八號卷】第三十五頁背面、
    第三十六頁）、「我和朋友在熱河街待轉區等紅燈（即調查事故報告表圖的西側
    ），被撞的人在我的右側，從博愛路九十九號騎過交叉路口要過博愛路口，當時
    是紅燈。九十九號大概是山葉鋼琴店。中間的分隔島沒有東西。那天沒有下雨。
    兩造撞上的時候我們這邊的燈號才變綠燈。救護車是我叫的。我不認識丙○○。
    」（見九十二年五月二十六日訊問筆錄）、「當時從博愛一路九十七號要橫越博
    愛路，當時我在熱河一街待轉區。」（見九十二年八月七日勘驗筆錄）；再證人
    甲○○於偵查中：「當時我們到唯美相館拿相片後，到熱河街的待轉區等紅綠燈
    要去港泰中醫診所就診，當時號誌是紅燈，有一輛機車自我右邊騎出來，大概是
    從相館前二、三家前騎出來，他是在一斜角方式切過博愛路，當時我們是紅燈，
    他也是紅燈，我是眼神看到一位年青人從左邊騎過來，才撞到的。」等語（見第
    一四二八八號卷第三十六頁背面），是被告辯稱：被害人從路邊闖紅燈衝出來，
    穿越博愛路等語，應為可採。
  (三)證人即前往處理之員警林仕正於偵查中固證述：「（問：若由博愛路往地下道走
    ，是否不得走撞擊點的車道？）是的，因地面上有明顯標示不得行駛機車」等語
    （見第一四二八八號卷第十一頁），然揆諸警卷卷存第十一頁至第十三頁之現場
    照六張，可知撞擊點之車道，路面並無「禁行機車」之文字，是證人林仕正之上
    開證述，即與事實不符，又依證人即前往處理之員警陳永騰於本院勘驗時證述：
    「警卷相片（按即警卷第十一頁之相片）編號一之車道為博愛一路延伸之慢車道
    ，編號二為往火車站方向之混合車道（可行汽機車）」等語（見本院九十二年八
    月七日勘驗筆錄）。是則，被告案發當時行駛該混合車道，自未違反交通法規。
  (四)被害人之上開機車於事故發生後，係靜止於離博愛一路南下車道路面邊線約十四
    公尺處，被告機車倒地後之刮地痕則約四公尺，刮地痕起點距熱河二街西向東路
    面邊線延伸線約十公尺，有警卷卷存第十頁道路交通事故調查報告表可稽，由此
    可推知被告與被害人二車之撞擊點應係於距博愛一路南下車道路面邊線約十四公
    尺、熱河二街西向東路面邊線延伸線約十公尺處，非在博愛一路與熱河二街交岔
    路口，是公訴人起訴書上載「顯見當時撞擊點應往回推算約靠近上開交岔路口」
    云云，即有誤會。
  (五)本件車禍被告與被害人機車均無煞車痕，速限為每小時六十公里，有上開道路交
    通事故調查報告表可稽，自無從據煞車痕推算出被告之行車速度，至公訴人起訴
    書所載「撞擊死者後，力量強大致車籃遠達二十公尺遠，並致二車車輛毀損嚴重
    ，．．被告當時行車未有減速，並且車速過快」云云，然並未提供實際之數據，
    供本院得以據以計算被告之車速為何，且究係超過何時速為「過快」？是否為超
    過速限六十公里？亦無從自公訴人所提之證據中予以認定，是公訴人「車速過快
    」云云，尚難認為可採。
  (六)在過失犯罪中，行為人違背注意義務的行為若係造成構成要件該當結果的決定性
    原因者，則注意義務的違背對帶構成要件該當性的問題，始具重要性。因此，過
    失犯就其本質而言，係以結果的可避免性為其成立要件，違背義務的行為所造成
    的結果，必須具有可避免性，才有結果不法可言，亦即行為人假如妥加注意，即
    可避免構成要件該當結果發生，則行為人的行為對於該結果始具有結果不法，否
    則行為人縱然保持必要的注意，結果仍舊會發生者，則行為人的行為對於該結果
    而言，並無結果不法，即無不成立過失犯。
    按駕駛人應注意車前狀況，並隨時採取必要之安全措施，道路交通安全規則第
      九十四條第三項定有明文。查：
      (1)揆諸上開警卷卷存之現場照片及本院勘驗時所拍攝之照片，可知博愛一路由
        北向南之道路邊線，經常汽車停放；又熱河二街西向東方向之待轉區突出至
        博愛二路北向南之車道上，有本院勘驗筆錄所附之照片可稽，是縱扣除警卷
        卷存道路交通事故調查報告表所示博愛一路北向南之「平面車道慢七公尺」
        部分，被害人博愛一路南下車道穿越博愛一路至上開撞及地點，亦有七公尺
        之距離（14-7=7）。
      (2)本件被告之機車係前方擋泥板受損，被害人之機車係左側腳踏板，有上開警
        卷卷存之現場照片可稽，足見本件係被告騎乘上開機車正面與被害人前開機
        車左側腳踏板相撞；且被告於案發當時並未煞車，亦如上開所述；再參以被
        告於本院時審理時稱：「當時在我前面沒有任何障礙物，我沒有看到他」等
        語（見本院九十二年八月十三日審判筆錄），被告於被害人機車穿越博愛一
        路至撞及點約七公尺之距離，並在正面撞擊下，仍未看見被害人亦未煞車，
        足見其有違反上開道路交通安全規則第九十四條第三項之注意義務，應可認
        定。
    惟人類於駕駛車輛，看到情形不對時，每個人下一個動作便是煞車，但是從眼
      睛看到－＞發現狀況不對－＞頭腦下達指令－＞手或腳開始動作－＞車子煞車
      開始動作，這一連串的動作都需要時間，從眼睛看到狀況到手腳開始動作的時
      間是個人的反應時間，踩下煞車到車子煞車系統開始動作，則屬車子的反應時
      間。因此當時速於若干公里時，從駕駛人發現危險到執行煞車動作的反應時間
      ，換算所得為「反應距離」；而於時速於若干公里時，駕駛人踩煞車，車子輪
      胎與地面摩擦後到完全停止，所得之距離為「煞車距離」，則駕駛人於時速若
      干公里之情形下，發現狀況不對反應踩煞車至車輛完全靜止所需之距離，即為
      反應距離加上煞車距離。查：
      (1)依證人甲○○於偵查中：「當時我們到唯美相館拿相片後，到熱河街的待轉
        區等紅綠燈要去港泰中醫診所就診，當時號誌是紅燈，有一輛機車自我右邊
        騎出來，大概是從相館前二、三家前騎出來，他是在一斜角方式切過博愛路
        ，當時我們是紅燈，他也是紅燈，我是眼神看到一位年青人從左邊騎過來，
        才撞到的。」等語（見第一四二八八號卷第三十六頁背面），可知被害人自
        博愛一路路面邊線穿越時，被告之機車尚未超過熱河二街待轉區（即在待轉
        區證人甲○○之左側），再以人類視線角度範圍（當時證人甲○○係於該待
        轉區內），則被告當時距離撞及地點（即撞及地至熱二街西向東道路邊線延
        長線加上待轉區寬度）應約於警卷卷存道路交通事故調查報告表上上方標示
        被告行車方向之的位置，再依該圖上標示方格比例計算，則約為十五公尺
        。
      (2)再依證人甲○○於偵查中證述「（問：該機車自博愛一路過來的車速是多少
        ？）大約四、五十」、「（問：當時天氣狀況？）大熱天，光線明亮」等語
        （見第一四二八八號卷第三十六頁背面），則被告於車速四十公里，以依卷
        存「汽車行駛距離及反應距離一覽表」所示之反距離為八．三二公尺，再以
        卷存「汽車煞車距離、行車速度及道路摩擦係數對照表」之「路面情況」為
        「乾燥三年以上」對照車速四十公里之煞車距離，為九公尺，二者相加十七
        ．三二公尺；以被告車速五十公里，以上開方式對照，反應距離十．四０公
        尺，煞車距離十四．一公尺，二者相加二四．五公尺。
      (3)是被告當時縱採取煞車之措施，仍會撞及被害人之機車，導致被害人死亡之
        結果，是依上開說明，被害人死亡結果即屬客觀不可避免，被告自不構成刑
        法第二百七十六條第一項過死致死罪。
  (七)綜上所述，本件依公訴人所指之證據，尚難認被告有過失致死之犯行，此外復核
    無其他積極證據足認被告確有公訴人所指之犯行，揆諸首揭說明，不能證明被告
    犯罪，依法應為無罪之諭知。
五、據上論斷，應依刑事訴訟法第三百零一條第一項，判決如主文。
中      華      民      國    九十二    年      九      月      三      日
                                  臺灣高雄地方法院刑事第十四庭
                                      法  官  曾吉雄
右正本證明與原本無異。
如不服本判決，應於判決送達後十日內，向本院提出上訴狀。
                                      書記官   唐美玲
中    華    民    國    九十二    年       九      月        四        日


司法院資訊處製作；財團法人民間司法改革基金會備份。
